【裁判字號】    98,台上,2216
【裁判日期】    980423
【裁判案由】    貪污
【裁判全文】
最高法院刑事判決            九十八年度台上字第二二一六號
上  訴  人  台灣高等法院高雄分院檢察署檢察官
上  訴  人
即  被  告  甲○○
選任辯護人  林慶雲律師
            陳裕文律師
            董明正律師
上  訴  人
即  被  告  乙○○
            丁○○
共      同
選任辯護人  許清連律師
            李錦臺律師
            陳奕全律師
被      告  戊○○
選任辯護人  陳煥生律師
被      告  丙○○
上列上訴人等因被告等貪污案件，不服台灣高等法院高雄分院中
華民國九十七年七月四日第二審更審判決（九十六年度上更(二)字
第三三五號，起訴案號：台灣高雄地方法院檢察署九十一年度偵
字第六０六六、六０六七、六０六八、六０六九、六０七一、二
三三三四號），提起上訴，本院判決如下：
    主  文
原判決撤銷，發回台灣高等法院高雄分院。
    理  由
本件原判決認定上訴人即被告乙○○、甲○○、丁○○有其事實
欄所載之犯行，因而撤銷第一審關於該三人部分之科刑判決，改
判論處乙○○連續犯貪污治罪條例之違背職務收受賄賂及犯貪污
治罪條例之不違背職務收受賄賂二罪刑，併依法定其應執行之刑
；論處甲○○犯貪污治罪條例之違背職務收受賄賂罪刑；論處丁
○○犯貪污治罪條例之不違背職務收受賄賂罪刑。又以被告丙○
○被訴牽連涉犯貪污治罪條例第四條第一項第五款、第五條第一
項第三款及刑法第二百十六條、第一百十三條、第二百十四條之
依據法令從事公務之人員對於違背職務之行為收受賄賂、對於職
務上之行為收受賄賂、行使公務登載不實文書與使公務員登載不
實文書等罪嫌；被告戊○○被訴牽連涉犯貪污治罪條例第四條第
一項第五款依據法令從事公務之人員對於違背職務之行為收受賄
賂，刑法第二百十六條、第二百十三條、第二百十四條行使公務
員登載不實文書及使公務員登載不實文書等罪嫌。經審理結果，
認其二人被訴此部分犯罪均不能證明，因而撤銷第一審關於丙○
○部分，及戊○○對於違背職務行為收受賄賂部分之科刑判決，
改判諭知丙○○無罪，戊○○被訴違背職務收受賄賂部分無罪。
固非無見。
惟查：(一)、審理事實之法院，對於案內與待證事實有重要關係，
而屬依法應予調查之證據，茍未依法調查或雖已調查而未調查明
白，即與證據未經調查無異，如率行判決，其判決當然為違背法
令。又證據之證明力，固屬於法院判斷之自由，但不得違背經驗
法則及論理法則，如其判斷仍存有疑竇，則在應予調查之證據究
明釐清前，尚難遽採為被告有利或不利之認定。原判決事實欄二
認定呂明輝為順利考取駕照，基於行賄之犯意，交付新台幣（下
同）一萬八千元予林德全，林德全乃透過黃春綿及曾家然，請求
擔任筆試監考官之甲○○於民國九十一年一月十五日呂明輝參加
筆試時予以護航，甲○○應允後遂基於違背職務收受賄賂之犯意
，事先於呂明輝之筆試答案卡填上正確答案之記號，並由筆試主
考官曾家然於筆試時在呂明輝身旁用手指出正確的答案，使呂明
輝按甲○○事先所填寫之記號及曾家然之手勢寫出正確答案，因
而順利通過筆試，嗣再順利通過路考而取得駕照。呂明輝考取駕
照後，林德全於高雄市政府交通局高雄市監理處（下稱高雄市監
理處）之福利社內，將筆試賄款一萬元交予黃春綿轉交曾家然，
曾家然收受其中之五千元後，再將其餘五千元交予甲○○等情。
如果無訛，能否謂甲○○與曾家然無犯意聯絡及行為分擔？原判
決未予釐清論以共同正犯，尚嫌速斷及理由欠備。又原判決謂林
德全透過黃春綿及曾家然請求甲○○護航，經甲○○應允，甲○
○遂事先在筆試答案卡填上正確答案之記號（原判決理由貳之一
第(二)段第2.、4.小段說明採信呂明輝在法務部調查局高雄市調查
處稱答案卡上有以鉛筆註記之記號，認係甲○○所為），呂明輝
因而順利通過筆試，嗣後曾家然轉交五千元（原判決事實二誤載
為五元）賄款予甲○○等情；然甲○○始終堅決否認有前開事實
，究竟黃春綿及曾家然於何時、地，如何取得甲○○應允護航？
曾家然是否確將五千元賄款轉交甲○○？轉交之時、地等具體事
實如何？原判決未予調查釐清審認明白，自不足資為適用法律之
依據，尚有未合。再原判決既認甲○○事先已於呂明輝之筆試答
案卡填上正確答案之記號，則主考官曾家然何須於筆試時在呂明
輝身旁用手指出正確之答案？何以曾家然稱「用手勢比出正確答
案給呂明輝知道」，呂明輝卻稱「筆試之答案卡上已有正確答案
記號」？原審未予釐清論明，遽為甲○○不利之認定，亦嫌速斷
。(二)、原判決理由貳之一第(三)段第3.小段謂證人劉寶文於法務部
調查局高雄市調查處（下稱高雄市調查處）及檢察官偵查中證稱
：「我於九十一年三月十八日前往高雄市監理處詢問汽車考照事
宜時，有位陌生男子（指劉國安）主動靠近並詢問我有無意願透
過協助取得汽車駕照，我點頭表示同意，劉國安即聯絡另名陌生
女子（指方素藝）與我見面，經討價還價後以二萬五千元代價成
交，即由方素藝安排我於翌日（即十九日）參加汽車考照。十九
日上午方素藝將當天汽車筆試試題考卷（含正確答案）交給我熟
讀，約三十分鐘後我便進入筆試試場考試並順利通過筆試，接著
進行汽車路考也順利通過，並取得汽車駕照」等語。如果無訛，
方素藝所交付之試題及正確答案，是否為丁○○違背職務所洩漏
？又依劉寶文前開證詞，其於九十一年三月十八日才第一次與劉
國安、方素藝見面談及汽車考照之事，原判決卻引用同年月十五
日黃春綿向丁○○說「泡麵煮好了」之電話通聯紀錄，為認定丁
○○收受劉寶文賄款之證據（見原判決第二十二頁第十五至二十
四行），亦有證據理由矛盾之違誤。(三)、原判決謂乙○○收受三
千元賄款，於路考過程中，叫宋國彥安心駕駛，並且告訴宋國彥
哪一些地方要特別注意應考技巧，使宋國彥能通過路考，認成立
違背職務收受賄賂罪。然所謂「告以哪一些地方要特別注意應考
技巧」云云，其具體內容如何？該項內容及告知應考者「安心駕
駛」，究竟如何違背職務？攸關乙○○是否違背職務或不違背職
務收受賄賂之認定，原判決未予釐清論明，亦有未合。(四)、證人
陳榮俊於檢察官偵查時具結證稱；「我是一直發及一路發的實際
負責人，公司拖車檢驗業務均由吳振江負責，每部拖車之行規是
三百元，統一由吳振江交給官員，他會向會計支領費用並報帳，
會計會登載在公司傳票內，我事先知情，為了公司生存，也同意
他如此做」等語；原判決對該不利戊○○之陳述未為取捨之論述
說明，逕採陳榮俊嗣於原審法院第一次更審時證稱：「公司車輛
檢驗業務在八十五年以前是由楊美坤負責，八十五年後才由吳振
江負責，在楊美坤承辦車輛檢驗業務時，吳振江並沒有參與此業
務，因為他當時是在辦理車輛理賠業務」等語；為戊○○有利認
定之依據，難謂無理由不備之違誤。又乙○○以「依通聯紀錄之
記載，伊撥打行動電話給黃春綿找陳月珠時，黃春線告知阿珠已
走了，陳月珠自不可能在福利社交付賄款給乙○○，足見黃春綿
稱在福利社內看見陳月珠交付五千元給乙○○並非事實」，原判
決對於陳月珠究於何時交付賄款予乙○○，未予審認明白，遽謂
陳月珠事後於高雄市監理處福利社內交付五千元予乙○○收受，
亦嫌速斷。(五)、證人林文憲於高雄市調查處調查時已具體陳明向
丙○○等人行賄之經過在卷（見偵字第二０五０七號偵查卷第九
至十一頁）；原判決逕採林文憲於九十二年十二月十七日在第一
審審理時證稱：「（問：你於九十一年三月二十七日在調查局詢
問時為何供述具體人名、金額？）一開始我說沒有，後來調查員
叫我配合，我才這樣說的，他說公務員都承認了，要我說有，不
然會被收押」等語為丙○○等人有利認定之依據，而對於前開不
利於丙○○等人之陳述如何不足採，未為論述說明，亦有理由不
備之違誤。(六)、檢察官起訴戊○○、丙○○均牽連涉犯貪污治罪
條例第四條第一項第五款及刑法第二百十六條、第二百十三條、
第二百十四條（丙○○又牽連犯貪污治罪條例第五條第一項第三
款）等罪嫌，但原判決對於其二人被訴涉犯前開刑法偽造文書，
及乙○○、甲○○、丁○○被訴違背職務收受賄賂不另為無罪之
諭知，公訴意旨認牽連涉犯偽造文書等部分，是否成罪，未予審
認說明，難謂無已受請求之事項未予判決之違法。檢察官上訴意
旨指摘原判決不當，甲○○、戊○○、乙○○上訴意旨分別指摘
原判決關於其本人部分不當，尚非全無理由，應認仍有撤銷原判
決發回更審之原因。至原判決說明對乙○○、甲○○、丁○○不
另為無罪之諭知部分，基於審判不可分原則，併予發回更審，附
此敘明。
據上論結，應依刑事訴訟法第三百九十七條、第四百零一條，判
決如主文。
中    華    民    國  九十八  年    四    月  二十三  日
                      最高法院刑事第八庭
                          審判長法官  洪  文  章
                                法官  王  居  財
                                法官  郭  毓  洲
                                法官  黃  梅  月
                                法官  邱  同  印
      本件正本證明與原本無異
                                      書  記  官
中    華    民    國  九十八  年    四    月  二十八  日
                                                      V


司法院資訊處製作；財團法人民間司法改革基金會備份。
